ACORDAO-COMPLETO-2432830

ACÓRDÃO 11307/2020 ATA 35/2020 - PRIMEIRA CÂMARA

VISTOS, relatados e discutidos estes autos em que se aprecia recurso de reconsideração interposto por Agidê Alves Santana (XXX.602.578-XX) em face do Acórdão 4113/2019-TCU-Primeira Câmara, por meio do qual o Tribunal julgou irregulares suas contas, imputando-lhe débito no montante de R$ 1.016.144,69 (valor histórico) e multa de R$ 50.000,00,
ACORDAM os Ministros do Tribunal de Contas da União, reunidos em sessão da Primeira Câmara, ante as razões expostas pelo Relator, em:
9.1. com fundamento no art. 32, inciso I e parágrafo único, conhecer do recurso e, no mérito, dar-lhe provimento para julgar regulares com ressalva as contas de Agidê Alves Santana e, em consequência, tornar sem efeito o débito e a multa objetos dos itens 9.2 e 9.3 do acórdão recorrido;
9.2. dar ciência deste acórdão ao recorrente e ao Procurador-Chefe da Procuradoria da República no Estado de Minas Gerais.

Recurso de reconsideração interposto em tomada de contas especial instaurada pelo então Ministério do Desenvolvimento Social e Combate à Fome, contra decisão que julgou irregulares as contas do recorrente, condenando-o em débito e multa diante da não comprovação da regular aplicação dos recursos de convênio.

Primeira Câmara

Município de Cônego Marinho/MG.

3. Recorrente: Agidê Alves Santana (XXX.602.578-XX).

13.1. Ministros presentes: Walton Alencar Rodrigues (Presidente) e Bruno Dantas (Relator).
13.2. Ministros-Substitutos convocados: Marcos Bemquerer Costa e André Luís de Carvalho.
13.3. Ministro-Substituto presente: Augusto Sherman Cavalcanti.

Agide Alves Santana

BRUNO DANTAS

Ministro Vital do Rêgo.

Cuidam os autos de recurso de reconsideração interposto por Agidê Alves Santana, ex-prefeito municipal de Cônego Marinho/MG (gestões 2009-2012 e 2017-2020) , contra o Acórdão 4113/2019-TCU-Primeira Câmara, por meio do qual o Tribunal julgou irregulares suas contas, imputando-lhe débito no montante de R$ 1.016.144,69 (valor histórico) e multa de R$ 50.000,00.
O débito decorreu da não comprovação da execução financeira do Convênio 122/2009, cujo objeto consistiu no apoio financeiro para implantar o Programa de Aquisição de Alimentos - Compra Direta Local da Agricultura Familiar. 
A deliberação recorrida, relatada pelo Ministro Vital do Rêgo, apresentou o seguinte teor:
"9.1. julgar irregulares as contas do Sr. Agidê Alves Santana (XXX.602.578-XX) , com fundamento nos arts. 1º, inciso I, 16, inciso III, alínea 'b' e 'c', e 23, inciso III, da Lei 8.443/1992 c/c com os arts. 1º, inciso I, 209, incisos II e III, 210 e 214, inciso III, do RI/TCU;
9.2. condenar o responsável acima mencionado ao pagamento das quantias a seguir especificadas, com a fixação do prazo de quinze dias, a contar da notificação, para comprovar, perante o Tribunal (art. 214, inciso III, alínea 'a', do Regimento Interno) , o recolhimento da dívida aos cofres do Tesouro Nacional, atualizada monetariamente e acrescida dos juros de mora, calculados a partir das datas discriminadas, até a data do recolhimento, na forma prevista na legislação em vigor, com o abatimento de valores acaso já satisfeitos, nos termos da legislação vigente:
	DATA DA OCORRÊNCIA
	VALOR ORIGINAL (R$) 

	16/12/2009
	225.809,93

	24/12/2010
	225.809,93

	30/12/2011
	338.714,90

	30/12/2011
	225.809,93

	21/12/2016
	18.567,38 (crédito) 

9.3. aplicar ao Sr. Agidê Alves Santana (XXX.602.578-XX) a multa prevista no art. 57 da Lei 8.443/1992, c/c o art. 267 do Regimento Interno, no valor de R$ 50.000,00, fixando-lhes o prazo de quinze dias, a contar da notificação, para que comprove, perante o Tribunal (art. 214, inciso III, alínea 'a', do Regimento Interno) , o recolhimento da dívida aos cofres do Tesouro Nacional, atualizada monetariamente desde a data deste acórdão até a do efetivo recolhimento, se for paga após o vencimento, na forma da legislação em vigor;
9.4. autorizar a cobrança judicial das dívidas, caso não atendidas as notificações, na forma do art. 28, inciso II, da Lei 8.443/1992;
9.5. autorizar, desde logo, caso solicitado e o processo não tenha sido remetido para cobrança judicial, o pagamento das dívidas em até 36 (trinta e seis) parcelas mensais e consecutivas, nos termos do art. 26 da Lei 8.443/1992, c/c o art. 217 do Regimento Interno/TCU, fixando-se o vencimento da primeira parcela em 15 dias, a contar do recebimento da notificação, e o das demais a cada mês, devendo incidir sobre cada valor mensal os correspondentes acréscimos legais, na forma prevista na legislação em vigor, sem prejuízo de alertar o responsável de que a falta de comprovação do recolhimento de qualquer parcela implicará o vencimento antecipado do saldo devedor;
9.6. dar ciência desta deliberação ao Procurador-Chefe da Procuradoria da República no Estado de Minas Gerais, nos termos do § 3º do art. 16 da Lei 8.443/1992, c/c o § 7º do art. 209 do Regimento Interno do TCU, para adoção das medidas que entender cabíveis." 
Admiti o processamento do recurso, contudo, sem atribuição de efeito suspensivo, nos termos art. 32, parágrafo único, da Lei 8.443/1992 (peça 150) .
Instruído o presente feito, faço reproduzir, com os ajustes que julgo pertinentes, o exame técnico e o encaminhamento oferecidos pela Secretaria de Recursos deste Tribunal (peça 254) , que contou com a anuência do corpo diretivo da unidade (peças 255 e 256) e do Ministério Público junto ao TCU (peça 257) :
"HISTÓRICO
2. Trata-se de tomada de contas especial instaurada pelo então Ministério do Desenvolvimento Social e Combate à Fome, em desfavor de Agidê Alves Santana, prefeito de Cônego Marinho/MG (gestões 2009-2012 e 2017-2020) , em razão de irregularidades na documentação apresentada na prestação de contas no Convênio 122/2009, cujo objeto consistiu no apoio financeiro para implantar o Programa de Aquisição de Alimentos - Compra Direta Local da Agricultura Familiar.
2.1. A avença vigorou entre 16/12/2009 e 28/2/2013, tendo sido repassados recursos federais no montante de R$ 1.016.144,69.
2.2. O fundamento para a instauração da tomada de contas especial foi a não comprovação da boa e regular aplicação dos recursos repassados pelo convênio em exame, ante a falta de documentação comprobatória da execução do objeto pactuado necessária à formalização de sua respectiva prestação, conforme explicitado no Parecer Técnico 61/2014-CGSIA/DECOM/SESAN/ MDS (peça 56) .
2.3. As alegações de defesa apresentadas pelo responsável foram rejeitadas por este Tribunal, redundando na prolação do acórdão recorrido. 
ADMISSIBILIDADE
3. O exame preliminar de admissibilidade à peça 146 - acolhido pelo Relator ad quem em despacho à peça 150 - concluiu por conhecer do recurso, sem atribuição de efeito suspensivo. 
MÉRITO
4. Constitui objeto do recurso examinar as seguintes questões:
a) se resta caracterizada a responsabilidade do prefeito sucessor pela prestação de contas (item 5) ;
b) se o arquivamento de procedimento investigatório criminal pelo Ministério Público Federal constitui elemento novo que repercutiria na decisão deste Tribunal (item 6) ; 
c) se os documentos ora encaminhados comprovam a devida execução financeira do convênio em questão (item 7) .
5. Responsabilidade do prefeito sucessor pela prestação de contas
5.1. O recorrente alega que era do prefeito sucessor a responsabilidade por encaminhar a prestação de contas. Nesse sentido, aduz que: 
a) o prazo para prestação de contas final se estendeu para além do período de responsabilidade do ora recorrente; o mandato do recorrente terminou em 31/12/2012, sendo que a seu sucessor competia promover a prestação de contas final; (peça 126, p. 5) 
b) o recorrente promoveu o encaminhamento das prestações de contas parciais, intermediárias, por meio de relatórios circunstanciados; (peça 126, p. 5) 
c) o prefeito sucessor deveria ou prestar contas, ou comprovar a impossibilidade de presta-la, ou demonstrasse que tomou medidas de proteção efetiva ao erário; (peça 126, p. 6) 
d) embora a unidade técnica tenha aduzido que eventual omissão do prefeito sucessor não afasta a responsabilidade do recorrente, toda a documentação necessária para a elaboração e envio da prestação de contas final permaneceu arquivada na prefeitura municipal, à disposição do prefeito sucessor; (peça 126, p. 6) 
e) ao contrário do alegado pelo prefeito sucessor, este não tomou as medidas necessárias ao resguardo do patrimônio municipal; (peça 126, p. 7-9) 
f) consta que o recorrente foi notificado pelo órgão concedente, mas como se trata de correspondências expedidas no ano de 2017, somente a partir daí o recorrente teve condições de tomar ciência do que estava acontecendo, quando retomou o cargo de prefeito municipal; (peça 126, p. 6 e 10) 
g) o prefeito sucessor não cuidou de notificar o ora recorrente de eventual dificuldade ou impeditivo que tenha suportado; e também não distribuiu ação judicial para proteção do patrimônio municipal; (peça 126, p. 10) 
h) na única oportunidade que teve para se manifestar nos autos, o ora recorrente encaminhou: relatório final da execução físico-financeira (peça 91, p. 1) ; relatório de execução da receita e despesa (peça 92, p. 17) ; relação de pagamentos (peça 91, p. 2-16) ; extratos bancários (peças 93-100) ; (peça 126, p. 11-12) 
i) o próprio prefeito sucessor emitiu o relatório de cumprimento do objeto à peça 49, em que faz diversas afirmações, entre as quais: que foram utilizados no programa R$ 1.016.144,69 (item 2.5) ; que a contrapartida municipal correspondeu a R$ 30.239,72 (item 2.6) ; que as metas do Plano de Trabalho foram todas cumpridas (item 2.4) ; que todo o município foi beneficiado com o programa (item 2.3) ; que os pagamentos eram efetuados mensalmente mediante nota de empenho e notas fiscais (itens 6.3. e 6.4) ; que foram efetivamente beneficiadas cerca de 7.000 habitantes (item 13.2) ; (peça 126, p. 12-13) 
Análise
5.2. Inicialmente, observa-se que a responsabilidade originária pela prestação de contas era do prefeito sucessor, de modo que não tem aplicação ao caso vertente os termos da Súmula-TCU n. 230, que trata da responsabilidade subsidiária do prefeito sucessor. Nesse sentido, não havendo nos autos informação sobre a destinação dos recursos, com mais razão se impunha a responsabilidade do prefeito sucessor, solidariamente com o prefeito antecessor que presumivelmente teria gerido os recursos. 
5.3. No caso vertente, o prefeito sucessor, em 1º/12/2014, informou que 'não foi possível elaborar e enviar a Prestação de Contas do Convênio', em vista de 'diversas irregularidades nos documentos de despesas e a falta de diversos outros documentos' informou que havia sido enviada notificação extrajudicial ao prefeito antecessor, ora recorrente; e, 'diante da impossibilidade de elaborarmos a referida prestação de contas', solicitou 'que [fosse] instaurado abertura do processo de Tomada de Contas Especial quanto ao referido convênio' (peça 54) . Tais providência foram tidas como suficientes para a retirada do registro de inadimplência do município no Siafi (peça 55) .
5.4. Também no âmbito deste Tribunal as providências do prefeito sucessor foram suficientes para exonera-lo da responsabilidade, consonante orientação segundo a qual 'a comunicação do prefeito sucessor a instâncias de controle dando ciência da impossibilidade de realizar a prestação de contas de recursos geridos por seu antecessor, em razão da insuficiência de documentos que comprovem a aplicação dos recursos públicos transferidos, para fins de adoção das providências de alçada daquelas instâncias, pode ser considerada medida pertinente e suficiente para o resguardo do patrimônio público (Súmula TCU 230) ' Acórdão 6143/2020-TCU-Segunda Câmara, relator: Augusto Nardes) . E ainda: 
'É regular a conduta do prefeito sucessor que, ante justificativa plausível sobre a impossibilidade de prestar contas dos recursos federais geridos por seu antecessor, comunica o fato ao órgão ou à entidade concedente e lhe solicita a instauração da tomada de contas especial, ainda que, em nome da municipalidade, deixe de ajuizar ação judicial em desfavor daquele, tendo em vista a regra disposta no art. 26-A, § 8º, da Lei 10.522/2002' (Acórdão 12533/2019-TCU-Segunda Câmara, relatora:  Ana Arraes) . 
5.5. No tocante especificamente à responsabilidade do prefeito antecessor, ora recorrente, no relatório que acompanha a decisão recorrida a unidade técnica registrou que o recorrente não foi citado por omissão no dever de prestar contas, uma que o prazo para a prestação de contas começou a correr já na gestão do prefeito sucessor. Além disso, aduziu que a eventual omissão por parte do prefeito sucessor não tinha o condão de afastar a responsabilidade do recorrente por comprovar a boa e regular aplicação dos recursos públicos objeto desta análise, tendo em vista que 'o dever específico de apresentar a prestação de contas de determinada transferência governamental não se confunde com o dever geral de comprovar a boa e regular aplicação de recursos públicos incidente sobre o administrador público' (peça 109, p. 3, itens 18-20) . 
5.6. De fato, deve-se distinguir entre dever de prestar contas e dever de comprovar a devida utilização dos recursos. Entretanto, a questão é fixar a partir de quando seria exigível dele que comprovasse a boa gestão dos recursos, considerando, primeiro, que a responsabilidade originária pela prestação de contas era do prefeito sucessor; segundo, que seria lícito ao recorrente presumir que o prefeito sucessor encaminharia a prestação de contas; terceiro, que, não prestando contas o prefeito sucessor, o recorrente deveria ser notificado ou pelo município ou pelo órgão concedente ou por este Tribunal para que então se configurasse sua responsabilidade, não pela prestação de contas originária, mas pela comprovação da boa e regular aplicação dos recursos, tal como frisado no relatório que acompanha a decisão recorrida. 
5.7. A unidade técnica acrescentou que, no caso do ora recorrente, 'havendo omissão de prestação de contas [pelo prefeito sucessor], deve-se imputar responsabilidade [ao prefeito anterior, ora recorrente] pelo descumprimento da obrigação de entrega-la no prazo ao agente responsável pela gestão na data final do prazo fixado em norma ou pacto [prefeito sucessor]' (peça 109, p. 3, item 21) . Contudo, nos termos em que foi colocada a questão, seria como se o prefeito antecessor (ora recorrente) tivesse a 'obrigação de entrega-la [a prestação de contas]' ao prefeito sucessor (obrigação inexistente) num certo 'prazo' (que não se vislumbra qual seja) . Não existe a apontada 'obrigação de entrega' da prestação de contas do prefeito antecessor ao prefeito sucessor. Sua obrigação se restringe a deixar ao sucessor em boa ordem a documentação correspondente à prestação de contas, obrigação cuja comprovação não está normatizada, o que tantos problemas acarretam. E nesse contexto, a responsabilidade do prefeito antecessor pela comprovação da devida utilização dos recursos somente se configura quando tiver ciência de que a prestação de contas não foi encaminhada pelo prefeito sucessor. 
5.8. No caso vertente, há a declaração do prefeito sucessor de que teria notificado extrajudicialmente o ex-prefeito - ora recorrente - em 29/4/2013 (peça 54) , sendo que a comprovação estaria em anexo e corresponderia às p. 890-892, na numeração do processo no MDS (cf. peça 56, p. 6, item 2.8) . Ocorre que tal anexo não foi juntado aos autos - uma vez que a peça 54 destes autos corresponde às p. 887-889 da numeração processual do MDS, e a peça 55 corresponde às p. 893-896. Desse modo, não há, nos autos, comprovação de que o ora recorrente tenha de fato sido notificado extrajudicialmente pela prefeitura municipal em 29/4/2013.
5.9. Por outro lado, o recorrente alega, com suporte nos elementos dos autos, que somente foi notificado pelo órgão concedente sobre a não entrega da prestação de contas pelo prefeito sucessor em 24/2/2017, já na condição de prefeito municipal eleito para a gestão 2017-2020 (peças 58 e 60) .
5.10. O recorrente não respondeu à notificação do órgão concedente, de modo que não procede que teve apenas uma oportunidade de se manifestar nos autos. Somente após a citação promovida por este Tribunal é que o recorrente encaminhou os documentos às peças 90-100, que foram considerados insuficientes para comprovar a devida utilização dos recursos. 
5.11. Por fim, o relatório de cumprimento do objeto emitido pelo prefeito sucessor, à peça 49, corrobora o entendimento de que houve o cumprimento físico do objeto do convênio. Mas tanto a unidade técnica (peça 109, p. 11, item 84) , quanto o voto condutor da decisão (peça 108, p. 2, item 13) ressaltaram que a mera execução física não comprovaria a devida aplicação dos recursos, devendo-se comprovar também a devida execução financeira, o que justifica o encaminhamento dos diversos documentos fiscais por parte do recorrente, que serão objeto de análise mais à frente nesta instrução. 
5.12. Ante todo o exposto, conclui-se que, (i) ainda que subsistisse a responsabilidade do prefeito sucessor pela omissão no dever de prestar contas, isso não exoneraria o recorrente, na condição de gestor dos recursos, da responsabilidade de comprovar a devida utilização dos recursos; (ii) essa responsabilidade do ora recorrente somente se configurou em 24/2/2017, quando foi notificado pelo órgão concedente a respeito da não prestação de contas pelo prefeito sucessor; (iii) houve a execução física do convênio, restando sua comprovação financeira. 
6. Arquivamento de procedimento investigatório criminal pelo Ministério Público Federal 
6.1. O recorrente aduz que o MPF promoveu o arquivamento de procedimento investigatório criminal versando instaurado em decorrência da comunicação feita por este Tribunal em cumprimento ao item 9.6 da decisão recorrida. Nesse sentido, aduz que: 
a) o MPF decidiu pelo arquivamento do procedimento investigatório, já com homologação do seu órgão superior, reconhecendo que não há elementos ou sequer indícios da ocorrência de apropriação ou desvio dos recursos federais; (peça 151, p. 2) 
b) tal decisão constitui fato novo com potencial para repercutir na prova dos autos, uma vez que o MPF efetivamente promoveu diligências locais hábeis a corroborar a tese recursal da boa e regular aplicação dos recursos públicos federais em discussão. (peça 151, p. 2) 
Análise
6.2. Por meio do item 9.6 do acórdão recorrido, este Tribunal determinou 'dar ciência desta deliberação ao Procurador-Chefe da Procuradoria da República no Estado de Minas Gerais, nos termos do § 3º do art. 16 da Lei 8.443/1992, c/c o § 7º do art. 209 do Regimento Interno do TCU, para adoção das medidas que entender cabíveis'. Entretanto, consta na comunicação do MPF ao ora recorrente a seguinte informação (peça 152, p. 2) : 
'Solicitado ao TCU o encaminhamento de cópia integral da tomada de contas, a resposta apresentada limitou-se a informar que as peças não sigilosas poderiam ser obtidas por meio de vista eletrônica dos autos no portal da corte [de] contas.
Realizada [a] referida consulta, verificou-se que o único documento disponível é o relatório do acórdão, o qual foi anexado ao presente despacho como íntegra complementar. A despeito de não se ter logrado o acesso à integralidade dos documentos que compuseram aquele processado, extraiu-se do relatório citado as informações seguintes (as quais se revelaram suficientes à elucidação dos fatos) :'
6.3. Dos termos acima, afigura-se ter havido alguma falha procedimental que impediu o MPF de ter acesso à íntegra do processo. Além disso, o arquivamento do procedimento investigatório criminal se baseou exclusivamente nas informações contidas no relatório que acompanha a decisão recorrida. 
6.4. E com base nessas informações, o MPF concluiu pelo arquivamento, pois 'não se vislumbrou a existência de elementos sequer indiciários da ocorrência de apropriação ou desvio dos recursos federais transferidos ao município, e eventual imputação de omissão na prestação de contas já se encontra prescrita'. Concluiu ainda que a condenação 'se deu unicamente em razão de irregularidades documentais, nada tendo sido notificado no sentido de o investigado ter promovido algum tipo de malbaratamento de recursos', havendo 'informação de que foram apresentadas as prestações de conta parciais, as quais indicaram o atingimento de mais de 90% do objeto conveniado sem que fosse constatada 'irregularidade invencível (item 68 do relatório) ' (peça 152, p. 4) . 
6.5. Não obstante, tal juízo do MPF em nada afeta a condenação promovida por este Tribunal. Isso porque 'a independência entre as instâncias permite que uma mesma conduta seja valorada de forma diversa, em ações de natureza penal, civil e administrativa; a ação por improbidade administrativa, de natureza civil, não vincula o juízo de valor formado na seara administrativa; apenas a sentença absolutória no juízo penal fundada no reconhecimento da inexistência material do fato tem habilidade para repercutir no TCU e afastar a imposição de obrigações e sanções de natureza administrativa' (Acórdão 344/2015-TCU-Plenário, relator: Walton Rodrigues) .
6.6. Além disso, a atuação do MPF se deu no âmbito penal, bem mais restrito que o processo de tomada de contas especial, de modo que 'a absolvição penal afasta a responsabilidade administrativa do gestor perante o TCU apenas quando declarar a inexistência do fato ou da autoria imputada; se a absolvição for por falta de provas ou ausência de dolo, tal responsabilidade não é excluída' (Acórdão 869/2020-TCU-Plenário, relator: Bruno Dantas) .
6.7. Ademais, em se tratando de prestação de contas e consequente tomada de contas especial, cabe ao gestor comprovar a boa e regular aplicação dos recursos públicos por ele geridos, o que o recorrente procura fazer com os documentos por ele ora apresentados, objeto do próximo item. 
6.8. Ante o exposto, deve-se rejeitar a alegação. 
7. Execução financeira do convênio 
7.1. O recorrente alega que a documentação ora encaminhada comprovaria a execução financeira do convênio. Nesse sentido, aduz que: 
a) nesta oportunidade, o recorrente junta todas as notas fiscais e notas de empenho que guardam vínculo com a relação de pagamentos já apresentada, e acobertam a integralidade da despesa; (peça 126, p. 14, item 54) 
b) toda essa documentação se encontrava, como ainda se encontra devidamente acondicionada nos arquivos oficiais do Município; (peça 126, p. 14, item 57) 
c) embora a unidade técnica deste Tribunal tenha aduzido que o fato de os extratos bancários terem sido emitidos com data recente seria indicativo de que o recorrente não teria tido o cuidado de deixar a prestação de contas organizada para o prefeito sucessor, o prazo de prestação de contas se estendeu para o período de responsabilidade deste, a quem competia obter todo e qualquer documento necessário para prestação de contas; competia ao prefeito sucessor datar e assinar todos os anexos obrigatórios e encaminhá-los ao órgão concedente; (peça 126, p. 14, item 58-60) 
d) o fato de os anexos da prestação de contas estarem datados do ano de 2017 não é igualmente nenhuma prova de irregularidade, pois o recorrente não tinha dever de deixá-los prontos e assinados em 2012 quanto terminou o seu mandato, uma vez que o prazo de prestação de contas se estendeu para o período de responsabilidade do seu sucessor, a quem competia prestar contas ao MDS. (peça 126, p. 14, item 65) 
Análise
7.2. Embora a unidade técnica tenha concluído, do fato de os extratos e documentos encaminhados pelo ora recorrente nas suas alegações de defesa serem de 2017 e 2019, que tais documentos 'não estariam arquivados em boa ordem à disposição do prefeito sucessor' (peça 109, p. 4-5, itens 30 e 34) , o mero fato de os extratos haverem sido emitidos recentemente não pode ser tido em desfavor do recorrente, uma vez que constitui elemento probatório que pode ser solicitado a qualquer tempo, não sendo assim exigível que a emissão de tais extratos tenha sido feita ainda na gestão do prefeito antecessor e que já estivessem fisicamente à disposição do prefeito sucessor.
7.3. Nessa oportunidade, o recorrente encaminha grande quantidade de documentos, primeiramente às peças 121-125 e 127-145; e depois, 'reorganizados de forma lógica e cronológica' e com 'inteligibilidade altamente superior', às peças 151-252. Esse segundo conjunto de documentos servirá para a análise feita a seguir.
7.4. Os documentos consistem basicamente de notas de empenho, notas fiscais, comprovantes de transferência e extratos bancários, além de três relações de pagamentos (peças 153, 177 e 209) , relativas aos pagamentos dos exercícios de 2010, 2011 e 2012, que somam R$ 1.038.002,30.
7.5. Tais relações de pagamentos servirão de ponto de partida para a análise, porquanto trazem os pagamentos em ordem sequencial (campo '09. item') , identificando a nota fiscal correspondente, a data, valor e instrumento do pagamento (cheque ou transferência) , além da identificação do beneficiário. 
7.6. Assim, trata-se de, primeiro, checar as informações fornecidas nas relações de pagamento; e segundo, correlacionar seus itens às notas fiscais e extratos encaminhados. Essa correlação é feita nos três anexos a esta instrução, que correspondem aos três exercícios considerados (2010 a 2012) . De modo geral, os documentos apresentados comprovam a devida execução financeira do convênio, não obstante algumas constatações listadas a seguir. 
7.7. No tocante à relação de pagamentos à peça 153, referente às despesas do exercício de 2010, tem-se como constatações: 
a) o item 61 se refere a recolhimento de ICMS à Receita Estadual, no valor de R$ 1.324,78, pago mediante o cheque 850072, que aparece no extrato bancário à peça 165; entretanto, os documentos à peça 166, p. 8-15, perfazem o total de R$ 801,38; assim, deve-se glosar o valor de R$ 523,40, ante a inexistência de documentos comprobatório dessa parte da despesa;
b) nos itens 77 a 93, relativos às notas fiscais emitidas especificamente no dia 16/9/2010, houve um indevido desconto de 2,3% sobre o valor de emissão da nota fiscal; esses valores descontados foram restituídos em 23/3/2012, conforme itens 12-13, 15, 18, 23, 28-29, 33-35, 37, 39-40, 42, 44-45 da relação de pagamentos à peça 209; embora na relação de pagamentos não conste a devolução relativa à nota fiscal 247485 (valor de R$ 2.660,50; desconto de R$ 61,19) , verifica-se que ele também foi devolvido mediante transferência (cf. registro no extrato bancário à 210, p. 2) .
7.8. Quanto à relação de pagamentos à peça 177, referente às despesas do exercício de 2011, tem-se como constatações: 
a) diferentemente dos pagamentos realizados em 2010, em que todos os itens de despesa foram pagos mediante cheque específico, alguns dos pagamentos relativos ao exercício de 2011 e 2012 foram realizados mediante transferência bancária, enquanto outros foram realizados com um mesmo cheque, presumivelmente sacando-se o valor do cheque e realizando-se depósitos em dinheiro na conta dos vendedores dos produtos à prefeitura (conforme diversos comprovantes de depósito apresentados) ;
b) o item 2 se refere ao pagamento de guias de previdência social relativas a 'INSS sobre notas fiscais dos pequenos produtores rurais deste município' (cf. nota de empenho à peça 181, p. 1) , no valor de R$ 5.049,54; entretanto, os documentos comprobatórios relativos a essa despesa somam R$ 6.393,35 (peça 181, p. 2-10) , diferença que corresponde aos juros/multa acrescidos ao principal da despesa; isso dá a entender que o principal foi pago com recursos provenientes da conta específica do programa e os juros/multa foram pagos por outra fonte de recursos; de todo modo, tal circunstância não prejudica a situação jurídica do recorrente; 
c) os itens 111 e 112, no valor de R$ 1.397,94 e R$ 1.400,00, não possuem documentos comprobatórios correspondentes; presumivelmente seriam eles os documentos à peça 201, p. 21 e 24, que não podem ser aceitos por estarem ilegíveis, concluindo-se pela glosa de tais valores; 
7.9. Quanto à relação de pagamentos à peça 209, referente às despesas do exercício de 2012, tem-se como constatações: 
a) o item 50, no valor de R$ 1.497,60, não possui nos autos o documento que comprovaria a transferência bancária, de modo que a despesa deve ser glosada; 
b) o item 114, no valor de R$ 1.799,00, não possui nos autos o documento que comprovaria a transferência bancária, de modo que a despesa deve ser glosada.
7.10. Ante essas constatações, o débito imputado ao recorrente passaria a ter a seguinte configuração: 
	DATA DA OCORRÊNCIA *
	VALOR ORIGINAL (R$) 

	5/8/2010
	523,40

	24/10/2011
	1.397,94

	24/10/2011
	1.400,00

	25/4/2012
	1.497,60

	25/6/2012
	1.799,00

* Foram consideradas as datas dos débitos nos extratos bancários.
7.11. Mas considerando que (i) o valor atualizado do débito em 4/6/2019, data da prolação do acórdão recorrido, era de R$ 10.131,74, o que representa menos de 1% do valor aplicado no convênio; (ii) foi transferido um total de R$ 1.016.144,69 e devolvido ao Tesouro Nacional R$ 18.567,38; e (iii) o montante comprovado orça a R$ 1.031.384,36; deve-se dar provimento ao recurso, suprimindo-se o débito e a multa impostos aos recorrente e julgando-se as contas regulares com ressalva. 
ANÁLISE DA PRESCRIÇÃO
8. Embora não tenha sido alegado prescrição no recurso, o julgamento pelo Supremo Tribunal Federal do Recurso Extraordinário 636.886 (tema 899 da repercussão geral) teve significativo impacto sobre a análise da prescrição no âmbito deste Tribunal - cf. peça 253: entendimento da Serur sobre prescrição no TCU.
8.1. Pela jurisprudência até então vigente, a pretensão punitiva exercida pelo Tribunal de Contas estava sujeita à prescrição, regida pelos critérios fixados no Acórdão 1441/2016-TCU-Plenário. Já quanto ao débito, a ação de ressarcimento era considerada imprescritível, por expressa previsão do artigo 37, § 5º, da Constituição Federal. No entanto, ao julgar o RE 636.886, o STF conferiu nova interpretação a esse dispositivo, fixando a tese de que 'é prescritível a pretensão de ressarcimento ao erário fundada em decisão de Tribunal de Contas'.
8.2. As pretensões punitiva e de ressarcimento devem observar o mesmo regime na atividade de controle externo, dado o objetivo comum da prescrição, de fixar prazo para o Tribunal de Contas agir, buscando caracterizar o ilícito, identificar seu autor, dimensionar as consequências da conduta (em especial, a quantificação do dano) e impor as consequências legais, independentemente do fato de tais consequências terem natureza punitiva ou ressarcitória.
8.3. O Código Civil e a Lei 9.873/1999 constituem as duas alternativas que, de forma mais consistente, polarizam os debates acerca do regime de prescrição a ser observado no processo de controle externo. Não obstante a relevância dos fundamentos utilizados no Acórdão 1441/2016-TCU-Plenário, favoráveis à aplicação do Código Civil, a Lei 9.873/1999 adota balizas usuais no âmbito do direito público, prevê causas de interrupção em tudo compatíveis com o processo de controle externo e já vem sendo utilizada pelo STF para limitar o exercício da pretensão punitiva pelo TCU, em decisões posteriores ao Acórdão 1441/2016-TCU-Plenário. Assim, até que sobrevenha norma específica, a prescrição das medidas de ressarcimento a cargo do tribunal de contas deve observar o regime Lei 9.873/1999.
8.4. Nos casos em que a prescrição não tenha ocorrido, viabiliza-se o imediato julgamento do processo. Já nas situações em que a pretensão de ressarcimento esteja prescrita por algum dos dois regimes (Código Civil ou Lei 9.873/1999) , é recomendável que o julgamento do processo seja sobrestado, até ulterior deliberação do Tribunal. 
8.5. Passa-se ao exame da prescrição no caso em exame.  
Análise da prescrição segundo os critérios do Acórdão 1441/2016-TCU-Plenário
8.6. No que se refere à pretensão punitiva, o TCU tem aplicado os critérios definidos no Acórdão 1441/2016-TCU-Plenário, que, em incidente de uniformização de jurisprudência, orientou-se pela aplicação do Código Civil. Por este acórdão, em linhas gerais, a prescrição subordina-se ao prazo geral de dez anos (CC, artigo 205) , contado a partir da data da ocorrência do fato e interrompido pelo ato que ordenar a citação, a audiência ou a oitiva da parte.
8.7. Aplicando essas balizas ao caso em exame, verifica-se que a primeira data de ocorrência de dano indicada na decisão recorrida é 16/12/2009 (data mais favorável ao recorrente) , sendo que o despacho autorizando a citação é de 12/9/2018 (peça 80) , do que se conclui não ter havido a prescrição sob o ponto de vista dos parâmetros definidos no Acórdão 1441/2016-TCU-Plenário.
Análise da prescrição pelo regime da Lei 9.873/1999 
8.8. A Lei 9.873/1999, art. 1º, parte final, traz previsão expressa a respeito do início do prazo em se tratando de infração de caráter permanente ou continuado, hipótese em que a prescrição começa a correr, não da data de cada fato, e sim 'do dia em que tiver cessado' a permanência ou a continuidade.
8.9. No caso vertente estão presentes os requisitos típicos de uma infração permanente, porquanto os pagamentos se estenderam pelos exercícios de 2009 a 2011, de modo que se deve considerar como termo inicial da prescrição o dia 30/12/2011 (cf. item 9.2 do acórdão recorrido) . 
8.10. No regime da Lei 9.873/1999, a prescrição se interrompe 'por qualquer ato inequívoco, que importe apuração do fato' (art. 2º, II) . 
8.11. Sob esse fundamento, tem-se que em 30/12/2012 formalizou-se a prorrogação da vigência do convênio para 28/2/2013 (peça 43) . E já em 21/1/2013, o MDS alertou o prefeito sucessor sobre a proximidade do prazo de encerramento da vigência do convênio, de modo que até 28/2/2013 deveriam ser feitos os registros no sistema Siconv (peça 46) .
8.12. Em 12/3/2013, o prefeito sucessor solicitou prorrogação do prazo para a prestação de contas (peça 47) , sendo a solicitação deferida e o prazo prorrogado para 23/4/2013 (peça 48) .
8.13. O prefeito sucessor então encaminhou, a título de prestação de contas, o relatório de cumprimento do objeto à peça 49.
8.14. Em 20/1/2014, o MDS informou ao prefeito sucessor que este teria trinta dias para regularizar a documentação da prestação de contas, uma vez que 'o convenente encaminhou via postal a documentação física referente à prestação de contas final, porém até a presente data não enviou via SICONV' (peças 50 e 51) .
8.15. Em 18/6/2014, ante o silêncio do prefeito sucessor, o MDS novamente o notificou para que regularizasse os registros no Siconv, sob pena de instauração de tomada de contas especial (peças 52-53) 
8.16. Em 1º/12/2014, o prefeito sucessor informou a impossibilidade de encaminhar a prestação de contas e suas razões foram tidas como suficientes para a retirada do registro de inadimplência do município no Siafi (peça 55) .
8.17. Em 21/12/2016, o município recolheu ao Tesouro Nacional a importância R$ 18.567,38, que era o saldo remanescente da conta específica do convênio (peça 57) . 
8.18. Em 24/2/2017, o MDS notificou o ora recorrente, já na condição de prefeito municipal eleito para a gestão 2017-2020 (peças 58 e 60) .
8.19. Em 17/5/2017, o ora recorrente, na qualidade de prefeito municipal, foi comunicado de que, em razão da ausência de prestação de contas, a situação do município no Siafi voltaria a ser 'inadimplente' (peça 61-62) .
8.20. A tomada de contas especial foi instaurada em 25/8/2017 (peça 1) .
8.21. Em 7/6/2018 foi emitido o certificado de auditoria pela irregularidade das contas e devolução integral dos valores repassados (peça 73) .
8.22. A tomada de contas especial foi autuada neste Tribunal em 4/8/2018, recebendo sua primeira instrução em 28/8/2018 (peça 78) .
8.23. A prescrição também é interrompida 'pela notificação ou citação do indiciado ou acusado, inclusive por meio de edital', nos termos do artigo 2º, inciso I, da Lei 9.873/1999. E, no regime dessa lei, a interrupção se dá pela citação propriamente dita, e não pelo despacho que a ordena. Com esse fundamento, houve a interrupção em 28/12/2018 (peças 84-85) .
8.24. As alegações de defesa foram encaminhadas em 12/3/2019 (peça 89) e analisadas em 29/3/2019 (peça 103) .
8.25. Conforme estabelece o artigo 2º, inciso III, da Lei 9.873/1999, a prescrição também se interrompe 'pela decisão condenatória recorrível'. Com esse fundamento, houve a interrupção em 4/6/2019, data da sessão em que foi proferido o acórdão condenatório (peça 107) . 
8.26. Portanto, observa-se que o processo jamais ficou parado por mais de cinco anos, não se operando a prescrição.
8.27. No tocante à prescrição intercorrente, segundo o artigo 1º, § 1º, da Lei 9.873/1999, opera-se a prescrição intercorrente se o processo ficar paralisado por mais de três anos, aguardando 'julgamento ou despacho'. Desse modo, uma vez interrompida a prescrição por alguma das hipóteses do artigo 2º, o processo não pode ficar inativo, sem qualquer inovação processual relevante, por mais de três anos. E do histórico traçado acima, observa-se que o processo jamais ficou parado por mais de três anos, não se configurando a prescrição intercorrente. 
8.28. Ante o exposto, independentemente da existência de outras causas interruptivas não elencadas acima (citações no âmbito administrativo, tentativas de solução conciliatória etc.) , cujo levantamento não se fez necessário, observa-se, pelos eventos indicados, que em nenhum momento transcorreu prazo suficiente para se operar a prescrição quinquenal, tomando-se por referência a Lei 9.873/1999, tida pelo STF como norma regente da prescrição da pretensão punitiva pelo TCU.
8.29. Partindo-se da premissa de que, enquanto não houver norma específica a respeito, a pretensão reparatória segue as mesmas balizas, a demonstração de que não se operou a prescrição punitiva impõe, como consequência, a conclusão de que também é viável a condenação ao ressarcimento do prejuízo apurado nos autos.
8.30. Ante o exposto, uma vez que a prescrição não se operou por nenhum dos dois critérios, não há óbice a que o processo seja desde logo submetido a julgamento.
CONCLUSÃO
9. Da análise, conclui-se que:
a) a responsabilidade originária pela prestação de contas era do prefeito sucessor, circunstância que não exonera o recorrente da responsabilidade pela comprovação da boa e regular aplicação dos recursos recebidos; responsabilidade que somente se configurou em 24/2/2017, quando foi notificado de que a prestação de contas não havia sido entregue (item 5) ;
b) em vista da independência das instâncias, o mero arquivamento de procedimento investigatório criminal pelo MPF não repercute no juízo condenatório deste Tribunal (item 6) ; 
c) os documentos ora encaminhados comprovam a devida execução financeira do convênio em questão (item 7) .
9.1. Ante essas conclusões, deve-se dar provimento ao recurso, suprimindo-se o débito e a multa impostos ao recorrente e julgando-se as contas regulares com ressalva. 
PROPOSTA DE ENCAMINHAMENTO
10. Ante o exposto, submete-se o assunto à consideração superior, propondo-se, com fundamento nos artigos 32, inciso I, e 33 da Lei 8.443/1992:
a)  conhecer do recurso interposto e, no mérito, dar-lhe provimento, suprimindo-se o débito e a multa impostos ao recorrente e julgando-se as contas regulares com ressalva;
b) dar ciência da decisão ao recorrente e demais interessados."
É o relatório.

Frank Weslen Lopes (OAB/MG 122.336).

Procurador Júlio Marcelo de Oliveira.

TOMADA DE CONTAS ESPECIAL. CONVÊNIO. EXTINTO MINISTÉRIO DO DESENVOLVIMENTO SOCIAL E COMBATE À FOME. PROGRAMA DE AQUISIÇÃO DE ALIMENTOS - COMPRA DIRETA LOCAL DA AGRICULTURA FAMILIAR. NÃO COMPROVAÇÃO DA BOA E REGULAR APLICAÇÃO DOS RECURSOS. AUSÊNCIA DE NEXO DE CAUSALIDADE ENTRE OS RECURSOS REPASSADOS E O OBJETO PACTUADO. CITAÇÃO. REJEIÇÃO DAS ALEGAÇÕES DE DEFESA. IRREGULARIDADE DAS CONTAS. DÉBITO. MULTA. RECURSO DE RECONSIDERAÇÃO. CONHECIMENTO. DOCUMENTOS SUFICIENTES PARA COMPROVAR A DEVIDA APLICAÇÃO DOS RECURSOS. PROVIMENTO. INSUBSISTÊNCIA DO DÉBITO E DA MULTA. REGULARIDADE COM RESSALVA DAS CONTAS.

TOMADA DE CONTAS ESPECIAL (TCE)

Secretaria de Recursos (Serur); Secretaria de Controle Externo de Tomada de Contas Especial (SecexTCE).

Em julgamento, recurso de reconsideração interposto por Agidê Alves Santana, ex-prefeito municipal de Cônego Marinho/MG (gestões 2009-2012 e 2017-2020) , contra o Acórdão 4113/2019-TCU-Primeira Câmara, por meio do qual o Tribunal julgou irregulares suas contas, imputando-lhe débito no montante de R$ 1.016.144,69 (valor histórico) e multa de R$ 50.000,00.
A tomada de contas que deu origem a estes autos foi instaurada em razão da não comprovação da boa e regular aplicação dos recursos repassados mediante o Convênio 122/2009, cujo objeto consistiu no apoio financeiro para implantar o Programa de Aquisição de Alimentos - Compra Direta Local da Agricultura Familiar. 
Rejeitadas as alegações de defesa, o recorrente foi condenado à devolução dos recursos federais repassados, ante a falta de documentação comprobatória da execução do objeto pactuado, necessária à formalização de sua respectiva prestação.
Nesta oportunidade, o recorrente aduz às seguintes teses de defesa:
2.1. responsabilidade do prefeito sucessor pela prestação de contas;
2.2. arquivamento de procedimento investigatório criminal pelo Ministério Público Federal, com a consequente repercussão no juízo deste Tribunal;
2.3. demonstração da execução financeira diante dos novos documentos acostados à peça recursal.
Examinadas as razões recursais, a Serur propõe, em pareceres uniformes (peças 254-256) e com a concordância do Ministério Público Junto ao TCU (peça 257) , dar provimento ao recurso para suprimir o débito e a multa impostos ao recorrente, julgando-lhe regulares com ressalva as contas.
II
Preliminarmente, ratifico o despacho exarado no sentido de que o presente recurso deve ser conhecido, sem, contudo, atribuição de efeito suspensivo, nos termos art. 32, parágrafo único, da Lei 8.443/1992.
Quanto ao mérito, concordo com a análise empreendida pela secretaria especializada, transcrita no relatório precedente, a qual examinou com propriedade cada um dos argumentos apresentados pelo recorrente, razão pela qual incorporo seus fundamentos às minhas razões de decidir.
No caso, o recorrente foi condenado pela não demonstração da execução financeira do ajuste, em decorrência, em parte, da insuficiência dos documentos apresentados à época, os quais motivaram a decisão desta Corte, conforme consignou o Relator a quo, Ministro Vital do Rêgo: 
"11. Como bem apontou a unidade técnica, os documentos apresentados pelo responsável nesta etapa processual, adstritos ao relatório final de execução físico-financeira (peça 91, p. 1) , à relação de pagamentos (peça 91, p. 2-16) , ao relatório de execução de receita e despesa (peça 91, p. 17) e aos extratos bancários da conta vinculada (peças 92-100) , não demonstram o nexo de causalidade necessário e foram produzidos recentemente para apresentação, juntamente com sua defesa, além dos extratos bancários, solicitados diretamente à respectiva instituição bancária.
 (...) 
13. Por outro lado, a jurisprudência desta Corte fixou entendimento no sentido de que a mera execução física do objeto ou de parte dele, por si só, não comprova que os recursos foram aplicados corretamente, cabendo ao responsável demonstrar o nexo causal entre os recursos que lhe foram repassados e os documentos de despesas referentes à execução, tais como notas de empenho, recibos, notas fiscais, extratos bancários, de forma que seja possível confirmar que o objeto foi executado com os recursos transferidos. 
14. Essa comprovação não foi feita nos autos. Os relatórios trimestrais apresentados pelo responsável ao longo da avença dão conta apenas de sua execução, sem substituir a prestação de contas final, nem a apresentação dos documentos de despesa pertinentes." (destaquei) 
Ocorre que, conforme destacado pela unidade instrutora, o dever de prestar contas da execução do convênio não era do recorrente, mas sim do prefeito sucessor, fato reconhecido inclusive pelo próprio juízo a quo, e nesta ocasião, o recorrente apresenta novos documentos, organizados de forma lógica e cronológica, por meio dos quais demonstra a correta aplicação dos recursos por ele geridos.
Com relação ao primeiro ponto, dever de prestar contas dos recursos repassados ao município, a vigência do convênio sob exame expirou em 28/2/2013, conforme prorrogação pactuada por meio de termo aditivo (peça 43) , período posterior ao término do mandato do recorrente, 31/12/2012. O dever de prestar contas não era, portanto, do recorrente, mas sim do prefeito sucessor, conforme sintetiza a Serur, nos seguintes termos: 
"5.7. A unidade técnica acrescentou que, no caso do ora recorrente, 'havendo omissão de prestação de contas [pelo prefeito sucessor], deve-se imputar responsabilidade [ao prefeito anterior, ora recorrente] pelo descumprimento da obrigação de entrega-la no prazo ao agente responsável pela gestão na data final do prazo fixado em norma ou pacto [prefeito sucessor]' (peça 109, p. 3, item 21) . Contudo, nos termos em que foi colocada a questão, seria como se o prefeito antecessor (ora recorrente) tivesse a 'obrigação de entrega-la [a prestação de contas]' ao prefeito sucessor (obrigação inexistente) num certo 'prazo' (que não se vislumbra qual seja) . Não existe a apontada 'obrigação de entrega' da prestação de contas do prefeito antecessor ao prefeito sucessor. Sua obrigação se restringe a deixar ao sucessor em boa ordem a documentação correspondente à prestação de contas, obrigação cuja comprovação não está normatizada, o que tantos problemas acarretam. E nesse contexto, a responsabilidade do prefeito antecessor pela comprovação da devida utilização dos recursos somente se configura quando tiver ciência de que a prestação de contas não foi encaminhada pelo prefeito sucessor.5.8. No caso vertente, há a declaração do prefeito sucessor de que teria notificado extrajudicialmente o ex-prefeito - ora recorrente - em 29/4/2013 (peça 54) , sendo que a comprovação estaria em anexo e corresponderia às p. 890-892, na numeração do processo no MDS (cf. peça 56, p. 6, item 2.8) . Ocorre que tal anexo não foi juntado aos autos - uma vez que a peça 54 destes autos corresponde às p. 887-889 da numeração processual do MDS, e a peça 55 corresponde às p. 893-896. Desse modo, não há, nos autos, comprovação de que o ora recorrente tenha de fato sido notificado extrajudicialmente pela prefeitura municipal em 29/4/2013.5.9. Por outro lado, o recorrente alega, com suporte nos elementos dos autos, que somente foi notificado pelo órgão concedente sobre a não entrega da prestação de contas pelo prefeito sucessor em 24/2/2017, já na condição de prefeito municipal eleito para a gestão 2017-2020 (peças 58 e 60) ." (destaquei) 
Com relação ao segundo ponto, a demonstração financeira, fundamento da condenação, o recorrente apresenta, nesta etapa recursal, farta relação de documentos (notas de empenho, notas fiscais, comprovantes de transferência, extratos bancários e relações de pagamento) que, detidamente analisados pela unidade instrutora, demonstrariam a execução do convênio. Foram identificadas, no entanto, glosas a serem realizadas no montante de R$ 10.131,74, que representariam menos de 1% dos recursos conveniais, valor, contudo, inferior ao montante devolvido ao Tesouro Nacional, R$ 18.567,38 (valores atualizados à data do acórdão recorrido) . A par desses elementos, manifesto-me de acordo com as análises precedentes, no sentido de dar provimento ao recurso para afastar o débito e a multa cominados ao recorrente, julgando-se as contas regulares com ressalvas.
Por fim, tenho que as demais alegações recursais, acerca de eventual responsabilidade do prefeito sucessor, bem como sobre o arquivamento de procedimento investigatório criminal pelo Ministério Público Federal, foram suficientemente analisadas pela Serur. Logo, por dever de síntese e objetividade processuais, remeto à instrução reproduzida no relatório que compõe esta decisão.
Ante o exposto, voto por que o Tribunal adote o Acórdão que ora submeto à deliberação deste Colegiado.
TCU, Sala das Sessões Ministro Luciano Brandão Alves de Souza, em 29 de setembro de 2020.
Ministro BRUNO DANTAS 
Relator